【裁判字號】    91,訴更(一),9
【裁判日期】    920522
【裁判案由】    返還定金等
【裁判全文】
臺灣高雄地方法院民事判決  九十一年度訴更(一)字第九號
    原告即反訴被告  甲○○
    訴訟代理人      單文程  律師
    被告即反訴原告  乙○○
右當事人間返還定金等事件，本院判決如左：
    主      文
被告應給付原告新台幣陸拾貳萬肆仟柒佰伍拾肆元，及自民國九十二年三月二十日起
至清償日止，按週年利率百分之五計算之利息。
原告其餘之訴駁回。
反訴原告之反訴及其假執行之聲請均駁回。
本訴訴訟費用由被告負擔十分之三，餘由原告負擔；反訴訴訟費用由反訴原告負擔。
本判決第一項於原告以新台幣貳拾萬捌仟伍佰元供擔保後得假執行。但被告如於假執
行程序實施前以新台幣陸拾貳萬肆仟柒佰伍拾肆元為原告預供擔保，得免為假執行。
原告其餘假執行之聲請駁回。
    事實及理由
壹、本訴部分：
一、原告主張：兩造於民國九十年三月二十九日在中信房屋大樂加盟店（下稱中信房
    屋）簽訂買賣契約，由原告購買被告所有坐落高雄市○○區○○段二小段二０五
    之一號（權利範圍萬分之六十七）之土地及其上門牌號碼為高雄市○○區○○街
    五十八巷十五號十九樓之二號之房屋（下稱系爭房地），約定總價新台幣（下同
    ）五百萬元，付款方式為現金一百萬元及貸款四百萬元，原告依約將現金一百萬
    元交付予中信房屋代收，中信房屋於扣除仲介費十五萬元後將其餘八十五萬元匯
    入匯豐銀行高雄分行（下稱匯豐銀行）還款專戶（帳號：0000000000
    00號）用以償還被告於該行之貸款，惟被告竟將上揭款項領走，並拒絕辦理塗
    銷抵押權手續，是被告未依約履行債務，經原告催告後仍不履行時，依兩造契約
    第八條規定，原告自得主張解除契約並請求加倍返還已收款項計二百萬元，又原
    告因本件買賣契約所受損害為支付仲介公司之服務費五萬元及契稅七萬四千七百
    五十四元，亦得請求被告賠償，合計被告應給付原告二百十二萬四千七百五十四
    元，爰依買賣契約之規定提起本件訴訟等語。於本院聲明：(一)被告應給付原告二
    百十二萬四千七百五十四元及自九十二年三月二十日起至清償日止，按週年利率
    百分之五計算之利息。(二)願供擔保請准宣告假執行。
二、被告則以：原告未依約於九十年四月二十四日給付尾款及辦妥房屋貸款手續，被
    告已委由律師於同年四月二十七日發函催告原告履行債務，嗣於五月八日通知解
    除契約並沒收定金，兩造買賣契約既因被告主張解除而消滅，被告自得依法沒收
    原告已給付之款項，詎原告仍將系爭房地移轉登記予自己名下，致被告受有損害
    ，故原告主張被告未依約履行債務，與事實不符，是以原告之請求為無理由等語
    置辯。於本院聲明：(一)原告之訴及假執行之聲請均駁回。(二)如受不利之判決，願
    供擔保請准免為假執行。
三、原告主張兩造於九十年三月二十九日透過中信房屋簽訂買賣契約，由原告購買被
    告所有之系爭房地，約定總價五百萬元，付款方式為現金一百萬元及貸款四百萬
    元，原告已交付現金一百萬元予中信房屋代收，中信房屋於扣除仲介費十五萬元
    後將其餘八十五萬元匯入匯豐銀行還款專戶用以償還被告於該行之貸款，嗣被告
    將上揭款項領走，匯豐銀行並未塗銷抵押權設定登記之事實，業據提出不動產買
    賣契約書、匯款回條、本院九十一年十月三十日高貴民執九十一年執字第二六四
    一三號拍賣公告各一份為證，且為被告所不爭執，復有本院依職權調取系爭房地
    之土地暨建物登記謄本等件在卷可憑，自堪信為真實。惟被告另以前詞置辯，是
    本訴部分應審究者為：(一)原告主張解除契約是否有據？(二)原告得請求賠償之範圍
    為何？茲就本院判斷敘述如下：
  （一）經查，兩造就系爭房地買賣之總價係議定為五百萬元，依系爭買賣契約第三
        條關於付款方式約定：「本契約簽訂之同時，甲方（即原告）給付第一期
        款。乙方（即被告）備齊一切過戶證件資料之同時，甲方應給付第二期款
        。....  但雙方協議甲方必須透過金融機構辦理融資貸款作為房屋尾款之
        給付時，....  乙方同意俟甲方金融機構貸款核撥時，甲乙雙方會同撥款，
        並辦理交屋手續。」，又依第二條載明：「第一期簽約款：九十年三月二十
        九日  五十萬元；第二期備證款：九十年四月二日  五十萬元；尾款：貸款
        撥款當日給付  四百萬元；融資金額：四百萬元；原貸款銀行：匯豐銀行、
        台新銀行；貸款餘額：五百五十萬元。」，而交款備忘錄之備註欄復記載第
        一、二期款項均以面額五十萬元之支票代現金交付，被告並於其上簽名蓋章
        表示收受，可見兩造約定之買賣總價款係分成三期給付，其中前二期價款合
        計一百萬元，原告先以支票代現金交付，至於尾款則約定於貸款撥款日給付
        ，而非約定明確之給付日期，被告固不爭執買賣契約書之記載，惟辯稱：兩
        造於事後九十年四月二十日達成協議於同年月二十四日付清尾款，倘銀行貸
        款尚未核撥，原告同意以現金補足云云，並提出錄音帶譯文為證，然由譯文
        內載原告稱：「下星期我把四百八十萬元現金拿出來，你把欠銀行的也都拿
        出來，我們馬上辦過戶，馬上交屋，這樣就很清楚啦。我這是普通厝，要貸
        款大家都知道，我今天還要再拿四百八十萬元出來，若屆時銀行貸款不下來
        ，我是要拿現金出來的，我是要去籌錢的，說直一點，不要我錢已籌出來了
        ，星期一你卻說要再過一星期，那樣我可不答應，我不要了。」等語，被告
        則稱：「好啊，那你就寫一下承諾書給我好啦。」等語以觀，僅能證明兩造
        於協調過程中，原告曾就尾款給付事宜提出和解方案，尚難憑此即謂兩造已
        達成協議，否則兩造為慎重起見，為何未簽訂書面作為憑證？加以此節亦據
        證人即中信房屋經理周慶昌到庭證述在卷（見本院九十一年十二月二十五日
        準備程序筆錄），故被告所辯不足採信，從而，原告未於九十年四月二十四
        日給付尾款，並無何違約情事。
  （二）按系爭買賣契約第五條第一項規定：「本買賣不動產，乙方保證產權清楚，
        如有他人主張權利或設定他項權利及租賃關係，應由乙方負責於尾款付清以
        前速予理清，若甲方因此受有損害時，乙方負完全賠償責任。」，可見被告
        負有義務塗銷原本貸款銀行之抵押權設定登記，又證人周慶昌證稱：系爭房
        地於成交當時尚有設定第一、二順位抵押權，債權人是匯豐銀行及台新銀行
        ，債權額總計約五百四十六萬三千元，原告簽發支票作為定金，後來交給公
        司一百萬元現金，其中服務費十五萬元，公司再將支票還給原告，待九十年
        四月二十四日向匯豐銀行查詢貸款餘額確定減為四百八十五萬元後，我們才
        將八十五萬元匯入還款專戶，因匯豐銀行貸款沒有清償，故轉貸銀行雖有核
        准貸款但沒有撥款等語，而系爭房地因匯豐銀行之第一順位抵押權設定登記
        未能塗銷，致轉貸銀行未核撥四百萬元貸款一節，有轉貸銀行即台灣中小企
        業銀行北高雄分行九十二年四月九日（九二）北高字第００二四二號函暨所
        附借款請書、抵押權塗銷同意書及他項權利證明書各一份在卷可稽，佐以原
        告透過中信房屋於九十年四月二十四日匯入八十五萬元款項後，被告事後仍
        自還款專戶將上揭款項領走，致匯豐銀行之貸款餘額超過尾款四百萬元等情
        ，足見第一順位抵押權未能塗銷之原因係可歸責於被告之行為所致，是依系
        爭買賣契約之約定，被告既負有於尾款付清前塗銷原貸款銀行所設定抵押權
        之義務，且原告亦無何違約情事，有如前述，則被告事後擅自以原告違約為
        由，將還款專戶中之八十五萬元領走，致第一順位抵押權未能塗銷，自已違
        反上開協同辦理塗銷抵押權登記之約定條款甚明。
  （三）次按系爭買賣契約第八條第一項規定：「甲乙雙方其中之一方如未按契約條
        款約定履行，經他方催告通知後，仍不履行時，他方得逕行解除本契約及要
        求對方因解除契約所發生之損害賠償。」，準此而論，如被告未按契約條款
        約定履行，經原告催告仍不履行時，原告即取得解除權，經查，本件原告於
        九十年四月二十四日委由中信房屋將八十五萬元匯入匯豐銀行還款專戶，用
        以清償抵押權所擔保之債務，被告依約應將債務清償至四百萬元，俾使原告
        得以順利轉貸進而塗銷原抵押權設定登記，矧被告竟片面以原告違約為由主
        張解除契約，而將上揭款項領走，致原抵押權登記無法塗銷，原告因而未能
        向轉貸銀行貸得四百萬元尾款，是以被告所為已違反契約條款，乃原告分別
        於九十年五月二十七日及七月十六日催告被告協同辦理塗銷抵押權，有存證
        信函二件在卷可參，經被告收受並於九十年五月三十日及七月十七日回函拒
        絕履行，亦有存證信函二件附卷可稽，則依前開規定，原告已取得解除權，
        雖原告嗣於九十一年四月十六日委由律師發函解除契約，惟因被告遷移住所
        致送達不合法，且起訴狀繕本亦未為解除契約之意思表示，原告復於九十二
        年三月十九日當庭向被告為解除契約之意思表示（見本院九十二年三月十九
        日準備程序筆錄），故兩造買賣契約於斯日起始發生解除之效力。被告另辯
        稱原告未給付尾款竟將系爭房地移轉登記予自己名下，顯違反契約約定云云
        ，查系爭房地固於九十年五月二十二日移轉登記予原告名下，有高雄市政府
        地政處楠梓地政事務所九十一年十一月六日高市地楠三字第０九一００一一
        八九一號函暨所附移轉登記資料可按，然衡諸不動產交易實務，一般購屋貸
        款在以買賣標的物設定抵押權之情形下，通常須先辦理所有權移轉登記後，
        再向貸款銀行辦理貸款，被告自難諉為不知，是原告所為無何違約情事，況
        兩造買賣契約當時尚未解除，被告依約即負有將系爭房地移轉登記予原告名
        下之義務，且系爭房地上所設定之第一順位抵押權係擔保被告對於匯豐銀行
        之債務，因被告未按期繳付利息，匯豐銀行乃實行抵押權，縱經拍定所得價
        金亦須優先清償被告之債務，被告即無受有損害，故被告所辯無足採取。
  （四）承上，本件原告主張解除契約既屬有據，則茲就其得請求賠償之範圍分述如
        下：
      1.違約金二百萬元部分：按違約金除當事人另有訂定外，視為因不履行而生之
        損害賠償總額，其約定如債務人不於適當時期，或不依適當方法履行債務時
        ，即須支付違約金者，債權人除得請求履行債務外，違約金視為因不於適當
        時期或不依適當方法履行債務所生損害之賠償總額；債務已為一部履行者，
        法院得比照債權人因一部履行所受之利益，減少違約金；約定之違約金過高
        者，法院得減至相當之數額，民法第二百五十條第二項、第二百五十一條、
        第二百五十二條分別定有明文。而契約當事人約定之違約金是否過高，應依
        一般客觀之事實、社會經濟狀況、當事人實際上所受損害及債務人如能如期
        履行債務時，債權人可享受之一切利益為衡量標準，而債務人已為一部履行
        者，亦得比照債權人所受利益減少其數額（最高法院四十九年度台上字第八
        ０七號判例可資參照）。依系爭買賣契約第八條第四項第二款規定：「如乙
        方毀約不賣或給付不能或不為給付或其他違約情事時，甲方除得解除本契約
        外，乙方應於五日內將所收款項加倍返還甲方，以為違約之損害賠償。」，
        質諸本約定條款之性質上係屬違約金，揆之上開說明，本院得予以酌減，爰
        審酌系爭房地買賣雖因被告違約而依約應加倍返還所收款項之違約金予原告
        ，然被告違約係起因於其誤會兩造事後變更給付尾款期日之協議，原告亦已
        辦理所有權移轉登記，其因被告違約所受之損害除已付款項之利息損失外，
        依約尚得另行請求，且違約金性質上與回復原狀不同，參以現今社會經濟不
        景氣、房地產價格低落狀況及當時存款利率等情以觀，認原告主張被告應加
        倍返還所收款項之違約金顯係過高，本院認系爭買賣之違約金應酌減為以所
        收款項之一半即五十萬元計算較為適當，逾此範圍外之請求，殊嫌過高，應
        予駁回。
      2.服務費及契稅合計十二萬四千七百五十四元部分：依系爭買賣契約第八條第
        一項之規定，原告得請求被告因解除契約所發生之損害賠償，本條項解釋上
        係指原告為履行契約所支出之費用，不因契約解除而受有影響，原告主張因
        本件買賣支出服務費及契稅合計十二萬四千七百五十四元，並提出發票及高
        雄市稅捐稽徵處左營分處九十年度契稅繳款書各一紙為證，核屬原告為履行
        契約所支出之費用，應予准許。
四、綜上所述，本件原告就系爭房地買賣契約所定事項並無違約情事，而被告則違反
    協同辦理塗銷抵押權登記之約定事項，是原告主張被告違反系爭買賣契約第五條
    第一項規定而應依同約第八條第一、四項所定賠償損害及返還已收款項一半之範
    圍內，自屬有據，從而，原告依請求被告應給付違約金五十萬元、服務費及契稅
    計十二萬四千七百五十四元，以上合計六十二萬四千七百五十四元及自契約解除
    之翌日即九十二年三月二十日起至清償日止，按週年利率百分之五計算之遲延利
    息，即屬正當，應予准許，逾此範圍之請求，尚屬無據，應予駁回。
貳、反訴部分：
一、反訴原告主張：兩造於九十年三月二十九日簽訂買賣契約後，反訴被告即簽發兩
    紙空頭支票交由中信房屋保管，之後便遲未交付尾款，經反訴原告多次催討，兩
    造乃於同年四月二十日達成協議，約定反訴被告應於同年月二十四日付清尾款及
    辦理交屋手續，反訴被告並承諾如當天銀行貸款無法核撥，其願以現金四百八十
    萬元補足，詎反訴被告於同年四月二十四日僅將定金一百萬元部分，扣除仲介費
    十五萬元後，剩餘之八十五萬元匯入反訴原告於匯豐銀行（即第一順位抵押權人
    ）之還款專戶，是反訴被告未依約給付尾款，反訴原告乃於同年四月二十七日委
    由律師發函催告，嗣於五月八日通知解除契約，並沒收定金一百萬元，詎反訴被
    告竟仍將系爭房地移轉登記予自己名下，致原告受有損害合計六百二十七萬九千
    七百六十五元（仲介費十五萬元、租金損失十二萬一千元、管理費二萬三千六百
    二十元、水費一千一百五十六元、電費二千零七十三元、瓦斯費一千九百十六元
    及代銷金額五百九十八萬元），爰依買賣契約之規定提起本件訴訟等語。於本院
    聲明：(一)反訴被告應給付反訴原告六百二十七萬九千七百六十五元，及自九十一
    年十月二十六日起至清償日止，按週年利率百分之五計算之利息。(二)願供擔保請
    准宣告假執行。
二、反訴被告則以：反訴被告依約於九十年四月二十四日先交付現金一百萬元予反訴
    原告，其中八十五萬元係匯入反訴原告於匯豐銀行之還款專戶，目的係為償還系
    爭房地第一順位抵押權所擔保之房屋貸款，俾使貸款金額減少至四百萬元，一方
    面得以防止系爭房地遭拍賣之風險，另一方面為使反訴被告得以順利向轉貸銀行
    即台灣中小企業銀行貸款四百萬元以清償匯豐銀行之剩餘貸款，進而塗銷其抵押
    權設定登記，改由台灣中小企銀為第一順位抵押權人，詎反訴原告竟於九十年五
    月八日自匯豐銀行還款專戶領走八十五萬元，致貸款餘額超過四百萬元，大於反
    訴被告向轉貸銀行貸款之四百萬元，而無法塗銷匯豐銀行之抵押權設定登記，故
    轉貸銀行於九十年五月十八日核准貸款後仍遲未放款，又依買賣契約第二條規定
    以觀，反訴被告應於貸款銀行撥款當日給付尾款，而非九十年四月二十四日，且
    反訴被告須先辦理所有權移轉登記始得申請房屋貸款，是以反訴被告未能依約履
    行債務之事由係可歸責於反訴原告，反訴原告自無契約解除權，而反訴原告另主
    張解除原因為反訴被告未於期限內表示指定他人為登記權利名義人且共同負連帶
    責任之手續，惟依契約第四條規定，倘違反之效果並未達解除契約之效力，此外
    ，關於反訴原告請求之損害賠償項目，其中仲介費部分，反訴原告應向仲介公司
    請求；租金損失、水電費、瓦斯費及管理費部分，因系爭房地尚未點交，仍由反
    訴原告占有使用，反訴被告無給付義務；代銷金額部分，系爭房地價值並未超過
    五百萬元，故反訴原告之請求均無理由等語置辯。於本院聲明：(一)反訴原告之訴
    及假執行之聲請均駁回。(二)如受不利之判決，願供擔保請准免為假執行。
三、反訴原告主張：兩造於九十年三月二十九日簽訂買賣契約後，反訴被告即簽發兩
    紙支票交由中信房屋保管，之後兩造乃於同年四月二十日協調給付尾款期日事宜
    ，反訴被告於同年四月二十四日委由中信房屋將八十五萬元匯入反訴原告於匯豐
    銀行之還款專戶，反訴原告並於同年四月二十七日委由律師發函催告，嗣於五月
    八日通知解除契約，並沒收一百萬元，反訴被告已將系爭房地移轉登記予自己名
    下之事實，業據提出買賣契約及存證信函等件為證，且為反訴被告所不爭執，應
    堪信實，惟反訴被告另以前詞置辯，故本件反訴部分之爭點厥為：反訴原告主張
    解除契約是否合法？經查：
  （一）反訴原告以反訴被告未依約於九十年四月二十四日付清尾款，而有違約情事
        為由，據此主張解除契約云云，並提出錄音帶譯文為證，惟查，依系爭買賣
        契約第二、三條及交款備忘錄所記載之內容可知，兩造係約定尾款應於轉貸
        銀行貸款撥款日給付，而無約定明確之給付日期，又依上開錄音帶譯文內容
        所載，，僅能證明兩造於協調過程中，反訴被告雖就尾款給付事宜提出和解
        方案，然尚難憑此即謂兩造事後已協議變更給付尾款之日期為九十年四月二
        十四日，否則兩造為慎重起見，為何未簽訂書面作為憑證？加以此節亦據證
        人周慶昌到庭證述在卷，故而，反訴被告未於九十年四月二十四日給付尾款
        ，難謂已違反兩造之約定，均已如前述，是以反訴原告自不得據此主張解除
        契約。
  （二）反訴原告另以反訴被告違反系爭買賣契約第四條第五項規定為由，主張解除
        契約云云，惟依契約第四條第五項係規定：「辦理產權移轉登記時，有關登
        記權利名義人，得由甲方指定，乙方絕無異議；但甲方所指定之登記權利名
        義人應與甲方共同負連帶債務責任，是項手續甲方最遲應於取得乙方交付之
        證件日起三日內提出辦理。逾期如遇提高稅捐，除約定期間內各應負擔之部
        分外，悉歸甲方負擔。」，足見倘違反該條項之法律效果僅為負擔逾期提高
        之稅捐而已，尚不得據此主張解除契約，蓋買受人本得有權指定登記權利名
        義人，此既非反訴被告之給付義務，縱有違反亦不構成解除契約之事由，是
        以反訴原告據此主張解除契約亦不合法。
四、綜合上述，反訴原告雖於九十年五月八日委由律師發函解除契約，惟因其主張之
    解除事由均屬無據，而不發生解除之效力，要不因反訴原告較反訴被告先主張解
    除契約，而影響反訴被告事後解除權之行使，反訴原告容有誤會，從而，反訴原
    告請求反訴被告應賠償損害合計六百二十七萬九千七百六十五元及其法定遲延利
    息，核屬無據，應予駁回。
參、兩造均陳明願供擔保，請准就本判決主文第一項為假執行或免為假執行之宣告，
    經核均無不合，爰分別酌定相當之擔保金額准許之。至於反訴原告之反訴部分既
    經駁回，則其假執行之聲請，已失附麗，應予駁回。
肆、據上論結，本件原告之訴為一部有理由，一部無理由；反訴原告之反訴為無理由
    ，依民事訴訟法第七十九條但書、第七十八條、第三百九十條第二項、第三百九
    十二條，判決如主文。
中      華      民      國    九十二    年      五      月    二十二    日
                              臺灣高雄地方法院民事第五庭
~B審判長法官  黃蕙芳
~B      法官  林玉心
~B      法官  鍾素鳳
右為正本係照原本作成。
如不服本判決，應於送達後廿日內，向本院提出上訴狀並表明上訴理由，如於本判決
宣示後送達前提起上訴者，應於判決送達後十日內補提上訴理由書（須附繕本）。
中      華      民      國    九十二    年      五      月    二十二    日
~B法院書記官  黃麗緞


司法院資訊處製作；財團法人民間司法改革基金會備份。
